臺灣桃園地方法院刑事判決
110年度審訴字第742號
公  訴  人  臺灣桃園地方檢察署檢察官
被      告  彭承桂


上列被告因偽造文書等案件，經檢察官提起公訴（110年度調偵
字第632號），被告於本院準備程序進行中，就被訴事實為有罪
之陳述，經本院告知簡式審判程序意旨，並聽取當事人之意見後
，本院合議庭裁定由受命法官獨任依簡式審判程序審理，判決如
下：
    主  文
彭承桂犯行使偽造私文書罪，處有期徒刑肆月，如易科罰金，以
新臺幣壹仟元折算壹日；又犯侵占罪，處有期徒刑叁月，如易科
罰金，以新臺幣壹千元折算壹日。應執行有期徒刑陸月，如易科
罰金，以新臺幣壹仟元折算壹日。
如附表一編號15「偽造之署押」欄所示之「林見和」簽名壹枚沒
收。
未扣案之犯罪所得新臺幣壹佰陸拾玖萬伍仟伍佰元沒收。
    事實及理由
一、犯罪事實：
    彭承桂與林見和前為鄰居，緣林見和自民國107年12月18日
    起至108年2月19日於桃園市○○區○○街00號之衛生福利部桃園
    療養院（下稱桃園療養院）住院進行治療，彭承桂即先替林
    見和保管其名下之彰化商業銀行股份有限公司（下稱彰化銀
    行）帳號00000000000000號帳戶（下稱「林見和彰銀帳戶」
    ）之存摺、印章，嗣林見和於108年2月19日入住永全康復之
    家後，將其名下之中華郵政股份有限公司（下稱郵局）帳號
    00000000000000號帳戶（下稱「林見和郵局帳戶」）之存摺
    、印章及提款卡交與彭承桂，委由彭承桂代為支付醫療費、
    照顧服務費及日常生活等費用。詎彭承桂明知僅得自上開「
    林見和郵局帳戶」及「林見和彰銀帳戶」內提領款項支付林
    見和住於桃園療養院、永全康復之家醫療費、照顧服務費及
    日常生活費用所需款項（永全康復之家之費用為每月新臺幣
    【下同】7,000元），其餘部分未經同意或授權，不得提領
    ，竟分別為下列犯行：
　㈠彭承桂意圖為自己不法之所有，基於行使偽造私文書及詐欺
    取財之犯意，於如附表一「提領日期」欄所示之時間，或前
    往桃園市○○區○○街0號楊梅郵局、或前往桃園市○○區○○路000
    號彰化銀行楊梅分行，逾越林見和僅同意提領前揭醫療費、
    照顧服務費及日常生活費用所需款項之授權，接續在如附表
    一「偽造之私文書」欄所示之提款單或傳票上，冒以林見和
    名義，盜蓋如附表一「盜用印章產生之印文/偽造之署押」
    欄所示林見和之印文或偽簽林見和之簽名，以表示林見和本
    人提領如附表一「提領款項」欄所示數額之款項之意思，再
    持向楊梅郵局或彰化銀行楊梅分行承辦人員行使，致該等承
    辦人員陷於錯誤，誤認林見和本人確有提款之意，因而交付
    如附表一「提領款項」所示共計173萬4,500元之款項予彭承
    桂，彭承桂因而詐得共計167萬7,000元（扣除自108年2至同
    年年8月按月支付永全康復之家每月7,000元之費用，詳如附
    表一備註欄），並足生損害於林見和、郵局及彰化銀行對於
    帳戶管理之正確性。
　㈡彭承桂本應自「林見和郵局帳戶」、「林見和彰銀帳戶」內
    提領款項支付林見和108年9月至109年1月間住永全康復之家
    所需款項，詎意圖為自己不法之所有，基於侵占之犯意，於
    如附表二「提領時間」欄所示之時間，接續提領如附表二「
    提領款項」所示之數額共計1萬8,500元後，未將款項用以支
    付林見和前述所需費用，反將該等款項悉數作為己用，而以
    此方式將該等款項侵占入己。
二、證據名稱：
  ㈠被告彭承桂於本院準備程序及審理中之自白。
  ㈡證人黃郁惠、告訴代理人丘信德律師分別於警詢及檢察官訊
    問時之證述。
  ㈢中華郵政股份有限公司客戶歷史交易清單、查詢12個月交易/
    匯總登摺明細、永全康復之家服務契約書、入住證明、通訊
    軟體LINE對話紀錄、衛生福利部桃園療養院診斷證明書、彰
    化商業銀行楊梅分行109年7月8日彰楊字第1090151號函及函
    附帳戶基本料影本及交易明細表、衛生福利部桃園療養院10
    9年7月16日桃療一般字第1090004703號函及函附出院病歷摘
    要、診療紀錄、彰化銀行存摺存款帳號資料及交易明細查詢
    、彰化商業銀行楊梅分行110年5月21日彰楊梅字第1100126
    號函及函附傳票、匯入匯款明細簿、中華郵政股份有限公司
    110年5月24日儲字第1100135330號函及函附郵政存簿儲金提
    款單。
三、新舊法比較：
　　查被告於犯罪事實欄㈡所示之行為後，刑法第335條第1項侵
    占罪規定於108年12月25日經總統以華總一義字第108001406
    41號令修正公布，並於同年月27日施行。修正前第335條第1
     項條文為：「意圖為自己或第三人不法之所有，而侵占自
    己持有他人之物者，處5年以下有期徒刑，拘役或科或併科1
     千元以下罰金。（依刑法施行法第1條之1第1項、第2項前
    段規定提高30倍為新臺幣3萬元）。」，修正後條文則為：
    「意圖為自己或第三人不法之所有，而侵占自己持有他人之
    物者，處5年以下有期徒刑，拘役或科或併科3萬元以下罰金
    。（依刑法施行法第1條之1第1項規定為新臺幣3萬元）。」
    ，修正後規定之構成要件與法定刑均未變更，並無有利、不
    利之情形，即非法律變更，應依一般法律適用原則，適用裁
    判時法之修正後刑法第335條第1項規定。
四、論罪科刑：
  ㈠按刑法第210條之偽造文書罪，係以無製作權之人冒用他人名
    義製作該文書為構成要件之一，如行為人係基於有製作權人
    之授權而製作，固不能謂無製作權，惟若逾越該人授權之範
    圍而製作文書，關於逾越授權部分，即非有製作權，仍非不
    能成立偽造文書罪；又刑法第210條之偽造私文書罪，旨在
    處罰無製作權之人，不法製作他人之文書，若逾越授權範圍
    或以欺瞞之方法蓋用他人印章，用以製作違反本人意思之文
    書，仍屬盜用印章而偽造私文書（最高法院93年度台上字第
    1983號判決、89年度台上字第1085號判決意旨參照）。再按
    盜用印章與盜用印文為不同之犯罪態樣，盜取他人之印章持
    以蓋用，當然產生該印章之印文，祇成立盜用印章罪，不應
    再論以盜用印文罪，亦非盜用印章行為為盜用印文行為所吸
    收（最高法院86台上第3295號判決意旨參照）。是核被告就
    犯罪事實欄㈠所為，係犯刑法第216條、第210條之行使偽造
    私文書、刑法第339條第1項之詐欺取財罪；就犯罪事實欄㈡
    所為，係犯刑法第335條第1項之侵占罪。
  ㈡被告於如附表一「偽造之私文書」欄所示之提款單或傳票上
    盜用印章或偽造署押之行為，均係偽造私文書之階段行為，
    又偽造私文書之低度行為應為行使偽造私文書之高度行為所
    吸收，均不另論罪。
  ㈢按行為人實施犯罪之時地，在自然意義上雖非完全一致，但
    仍有部分合致，且犯罪目的單一，依一般社會通念，認應評
    價為一罪方符合刑罰公平原則，如予數罪併罰，反有過度處
    罰之疑，與人民法律感情亦未契合，故於刑法廢除牽連犯及
    連續犯後，應依個案情狀，考量一般社會通念及刑罰公平原
    則，適度擴張一行為概念，論以接續犯或一行為觸犯數罪名
    之想像競合犯，方屬適當（最高法院97年度台上字第1880號
    判決意旨參照）。經查：
　⒈就犯罪事實欄㈠部分，被告就附表一「提領日期」欄所示之時
    間，先後行使偽造私文書以詐欺取財之犯行，其時地密切接
    近，且均係對郵局及彰化銀行提領「林見和郵局帳戶」及「
    林見和彰銀帳戶」內款項，各行為間之獨立性極為薄弱，依
    一般社會健全觀念，在時間差距上，難以強行分開，在社會
    評價上，應為數個舉動之接續施行，應屬於接續犯，各只論
    以一個行使偽造私文書罪及一個詐欺取財罪。
　⒉就犯罪事實欄㈡部分，被告於如附表二「提領日期」欄所示之
    時間，陸續將其自「林見和郵局帳戶」所提領應支付永全康
    復之家之費用侵占入己之行為，因時、地密接，且皆侵害林
    見和之財產法益，顯係基於單一侵占之犯意所為，核屬接續
    犯，祇論以一個侵占罪。
　㈣就犯罪事實欄㈠部分，被告於如附表一「偽造之私文書」欄所
    示之提款單及傳票上盜蓋告訴人林見和之印文或偽造林見和
    之簽名後向承辦人員行使，目的即在以此方式，詐領告訴人
    林見和名下金融帳戶之存款，應為一行為，被告以一行為同
    時觸犯行使偽造私文書、詐欺取財罪，為想像競合犯，應從
    一重以行使偽造私文書罪論斷。
  ㈤被告所犯上開2罪間，犯意各別，行為互殊，應分論併罰。
　㈥爰審酌被告不思正途賺取金錢，竟生貪念利用取得告訴人所
    申辦之金融帳戶存摺、印章及提款卡之機會，持之向郵局及
    彰化銀行提領詐得告訴人林見和之存款或侵占告訴人應支付
    之款項，所造成之損害非輕，惟念被告犯後坦承犯行，非無
    悔意，並衡酌被告未依約給付告訴人而致調解未成立，得到
    告訴人原諒，復斟酌被告之生活及經濟狀況、素行、年紀及
    智識程度等一切情狀，分別量處如主文所示之刑，並定其應
    執行之刑，及就各宣告刑與所定應執行刑，均諭知易科罰金
    之折算標準，以示懲儆。
五、沒收：
  ㈠犯罪所生之物：
  ⒈如附表一「偽造之私文書」欄所示之私文書，雖均屬犯罪所
    生之物，然已分別交付予郵局及彰化銀行承辦人員以行使，
    均非屬被告所有，又非違禁物，自無從宣告沒收。
  ⒉按刑法第219條規定，偽造之印章、印文或署押，不問屬於犯
    人與否，沒收之，係採義務沒收主義，凡偽造之印章、印文
    或署押，不論是否屬於犯人所有，苟不能證明業已滅失，均
    應依法宣告沒收（最高法院96年度台上字第1310號判決意旨
    可資參照）。
    ①查如附表一編號15「偽造之署押」欄所示偽造「林見和」
      之簽名1枚，不問屬於犯人與否，應依刑法第219條規定宣
      告沒收。
    ②查被告盜蓋真正「林見和印章」所產生如附表一「盜用印
      章產生之印文」欄所示之印文，因非屬偽造之印文，自無
      從依刑法第219條規定宣告沒收。
  ㈡犯罪所得：
　　被告就犯罪事實欄㈠㈡所獲得之犯罪所得為169萬5,500元（計
    算式：167萬7,000元+1萬8,500元＝169萬5,500元），且未實
    際返還告訴人，爰依刑法第38條之1第1項前段規定宣告沒收
    。
六、應依刑事訴訟法第273條之1第1項、第299條第1項前段、第3
    10條之2、第454條第1項，刑法第210條、第216條、第335條
    第1項、第339條第1項、第55條、第41條第1項前段、第51條
    第5款、第219條、第38條之1第1項前段，刑法施行法第1條
    之1第1項，判決如主文。
七、如不服本判決應於收受判決後20日內向本院提出上訴書狀，
    並應敘述具體理由。其未敘述上訴理由者，應於上訴期間屆
    滿後20日內向本院補提理由書（均須按他造當事人之人數附
    繕本）「切勿逕送上級法院」。
本案由檢察官陳師敏提起公訴，經檢察官李孟亭到庭執行職務。
中　　華　　民　　國　　111 　年　　1 　　月　　28　　日
                  刑事審查庭  法  官  李雅雯
以上正本證明與原本無異。
如不服本判決應於收受判決後20日內向本院提出上訴書狀，並應
敘述具體理由。其未敘述上訴理由者，應於上訴期間屆滿後20日
內向本院補提理由書（均須按他造當事人之人數附繕本）「切勿
逕送上級法院」。
                              書記官  陳佩伶
中　　華　　民　　國　　111 　年　　2 　　月　　7 　　日
附錄本案論罪科刑法條：
中華民國刑法第216條（行使偽造變造或登載不實之文書罪）
行使第210條至第215條之文書者，依偽造、變造文書或登載不實
事項或使登載不實事項之規定處斷。
中華民國刑法第210條（偽造變造私文書罪）
偽造、變造私文書，足以生損害於公眾或他人者，處5年以下有
期徒刑。
中華民國刑法第335條（侵占罪）
意圖為自己或第三人不法之所有，而侵占自己持有他人之物者，
處5年以下有期徒刑、拘役或科或併科3萬元以下罰金。
前項之未遂犯罰之。
中華民國刑法第339條（普通詐欺罪）
意圖為自己或第三人不法之所有，以詐術使人將本人或第三人之
物交付者，處5年以下有期徒刑、拘役或科或併科50萬元以下罰
金。
以前項方法得財產上不法之利益或使第三人得之者，亦同。
前二項之未遂犯罰之。
附表一：被告就犯罪事實欄㈠詐得之款項
編號 提領帳戶    提領日期    提款方式  提領款項（新臺幣） 偽造之私文書      備註      盜用印章產生之印文/偽造之署押  1 郵局帳戶 108年1月30日 臨櫃現金提款 45萬元 郵政存簿儲金提款單之 此部彭承桂詐得之犯罪所得為45萬元。      「林見和」印文壹枚  2  108年1月30日 提款轉匯 55萬元 郵政存簿儲金提款單 （轉匯至「林見和彰銀帳戶」內，再由彭承桂自「林見和彰銀帳戶」內提領如下編號14至17之款項。）此部分被告詐得之犯罪所得以如下編號14至17備註欄所述。      「林見和」印文壹枚  3  108年1月31日 臨櫃現金提款 10萬元 郵政存簿儲金提款單 此部分彭承桂詐得之犯罪所得共計40萬元。      「林見和」印文壹枚  4  108年2月1日 臨櫃現金提款 10萬元 郵政存簿儲金提款單       「林見和」印文壹枚  5  108年2月12日 臨櫃現金提款 10萬元 郵政存簿儲金提款單       「林見和」印文壹枚  6  108年2月18日 臨櫃現金提款 10萬元 郵政存簿儲金提款單       「林見和」印文壹枚  7  108年3月4日 臨櫃現金提款 10萬元 郵政存簿儲金提款單 與下述編號16-17同一月份，扣除此月應繳納之7,000元，此部分彭承桂詐得之犯罪所得共計25萬3,000元。      「林見和」印文壹枚  8  108年3月5日 臨櫃現金提款 10萬元 郵政存簿儲金提款單       「林見和」印文壹枚  9  108年3月15日 臨櫃現金提款 3萬元 郵政存簿儲金提款單       「林見和」印文壹枚  10  108年3月29日 臨櫃現金提款 3萬元 郵政存簿儲金提款單       「林見和」印文貳枚  11  108年4月8日 臨櫃現金提款 3萬元 郵政存簿儲金提款單 同一月份，扣除此月應繳納之7,000元，此部分彭承桂詐得之犯罪所得共計3萬1,000元。      「林見和」印文壹枚  12  108年4月15日 臨櫃現金提款 6,000元 郵政存簿儲金提款單上       「林見和」印文壹枚  13  108年4月19日 臨櫃現金提款 2,000元 郵政存簿儲金提款單       「林見和」印文壹枚  14 彰化銀行帳號00000000000000號帳戶 108年1月30日 現金提款 40萬元 彰化銀行傳票上 此部分彭承桂詐得之犯罪所得為40萬元。      「林見和」印文壹枚  15  108年2月23日 現金提款 10萬元 彰化銀行傳票 扣除此月應繳納之7,000元，此部分彭承桂詐得之犯罪所得共計9萬3,000元。      「林見和」印文壹枚/「林見和」簽名壹枚   16  108年3月5日 現金提款 3萬元 彰化銀行傳票 與前揭編號7至10同一月份，已在前揭編號7-10扣除應繳納之7,000元，故以5萬元列入彭承桂詐得之款項      「林見和」印文壹枚  17  108年3月15日 現金提款 2萬元 彰化銀行傳票       「林見和」印文壹枚                                 詐欺所得合計      167萬7,000元 
附表二：被告就犯罪事實欄㈡侵占之款項
編號     提領帳戶    提領日期    提款方式 提領款項 （新臺幣）      備註 1 郵局帳戶 108年9月16日 臨櫃現金提款 4,000元 均小於7,000元，且為不同月份，彭承桂提領本應用以支付永全康復之家費用，卻未支付而作為己用。 2  108年10月15日 臨櫃現金提款 3,500元  3  108年11月15日 臨櫃現金提款 3,000元  4  108年12月16日 臨櫃現金提款 4,000元  5  109年1月15日 臨櫃現金提款 4,000元                    侵占所得合計    1萬8,500元